【裁判字號】    98,台上,2137
【裁判日期】    981112
【裁判案由】    返還買賣價金等
【裁判全文】
最高法院民事判決            九十八年度台上字第二一三七號
上  訴  人  乙○○
訴訟代理人  郭睦萱律師
上  訴  人  甲○○
訴訟代理人  陸正康律師
            甘大空律師
上列當事人間請求返還買賣價金等事件，兩造對於中華民國九十
八年五月十二日台灣高等法院第二審判決（九十七年度重上字第
五五八號），各自提起上訴，本院判決如下：
    主  文
原判決除假執行部分外廢棄，發回台灣高等法院。
    理  由
本件上訴人乙○○起訴主張：伊於民國九十五年十月七日向對造
上訴人甲○○購買坐落台北市○○○路○段二六五巷六○號一樓
房屋及其基地（下稱系爭房地），價金為新台幣（下同）二千一
百六十萬元，甲○○並保證系爭房屋無滲漏水及龜裂傾斜之情形
。伊於九十五年十一月六日給付全部價金，甲○○亦為所有權移
轉登記，惟伊於九十六年八月間經訴外人即承租系爭房屋之蔡輝
宗告知，始知系爭房屋於伊買受前即有嚴重傾斜及漏水之瑕疵，
且甲○○於九十四年間即知上情。該瑕疵已減少系爭房屋之通常
效用及經濟上價值，並影響伊之交易意願，依民法第三百五十九
條前段規定，伊自得解除買賣契約，並依民法第二百五十九條規
定，請求甲○○返還價金本息。如認伊不得解除契約，伊亦得請
求減少價金五百萬元，甲○○就已受領之該部分價金，應依不當
得利規定返還等情，爰以先位聲明求為命甲○○給付二千一百六
十萬元及自九十七年一月十八日起算之利息；備位聲明求為命甲
○○給付五百萬元並加計自九十七年一月十八日起算利息之判決
（乙○○超過上開請求部分，業受敗訴判決確定）。嗣於原審就
先位聲明之利息部分，擴張自九十五年十一月六日起算。
上訴人甲○○則以：系爭房屋並無瑕疵，縱若有之，亦屬肉眼可
查知，乙○○遲至交屋後一年餘始為主張，依民法第三百五十六
條第二項規定，視為承認其所受領之房屋，不得再為爭執。又伊
未曾住居系爭房屋，對房屋之瑕疵並不知情，訂定買賣契約時，
並未保證系爭房屋無上開瑕疵；況上開瑕疵對結構安全無影響，
無減少房屋價值或通常效用，或縱有之，其減少效用之程度亦屬
無關緊要，不得視為瑕疵，乙○○據以解除契約，顯失公平。縱
認乙○○得解除契約，伊應返還價金，惟乙○○將系爭房屋出租
他人，每月取得五萬元之租金利益，理應予以扣除。再解除契約
時，當事人雙方均負有回復原狀之義務，伊亦得就乙○○應返還
系爭房地之義務，為同時履行之抗辯等語，資為抗辯。
原審將第一審所為判決，關於命甲○○給付之金額超過二千零五
萬元本息部分廢棄，改判駁回乙○○部分之訴，其餘命甲○○給
付部分，判予維持，駁回甲○○之上訴，惟附以乙○○同時將系
爭房地所有權移轉登記予甲○○之條件；就乙○○擴張之訴部分
，判命甲○○給付二千零五萬元自九十五年十一月六日起至九十
七年一月十七日止之利息，駁回其餘擴張之訴，係以：乙○○於
九十五年十月七日向甲○○購買系爭房地，已付清價金二千一百
六十萬元，甲○○亦為系爭房地所有權移轉登記，系爭房屋原由
甲○○出租與訴外人蔡輝宗，乙○○購買後，由蔡輝宗繼續承租
。按物之出賣人對於買受人，應擔保其物依民法第三百七十三條
之規定危險移轉於買受人時無滅失或減少其價值之瑕疵，亦無滅
失或減少其通常效用或契約預定效用之瑕疵。但減少之程度，無
關重要者，不得視為瑕疵，民法第三百五十四條第一項定有明文
。查證人蔡輝宗證稱甲○○仍為出租人時，系爭房屋即有傾斜與
漏水情形，第一審法院囑託台北市土木技師公會派員鑑定，亦指
「1.系爭房屋傾斜率，於六十四號樓梯間側面前方轉角外牆面之
傾斜率為1/48.6，於五十八號樓梯間側面前方轉角外牆面之傾斜
率為1/95.6。2.傾斜程度，外牆以肉眼即可發現向後傾斜之現象
，一樓室內地坪以水準儀測得前面較後面高10.5公分。3.以目視
檢視結構體並未發現結構性損壞裂縫，目前僅地坪有前後高低之
不水平及外牆向後傾斜現象，尚未影響結構安全，惟是否會繼續
發生傾斜及損壞，則應後續之測量追蹤。4.房屋傾斜，其原因可
能為建造時垂直度施工不準確之瑕疵，或房屋使用期間基礎發生
不均勻沉陷」等語。系爭房屋有傾斜與漏水之情形，鑑定結果雖
認尚未影響結構安全，然依社會通念，房屋傾斜，當然影響居住
與交易意願，而減少經濟上之價值，衡之常情，其瑕疵難謂無關
重要，甲○○自應負物之瑕疵擔保責任。甲○○雖指乙○○於訂
約時明知上開瑕疵云云，惟未舉證證明，且甲○○簽署之不動產
說明書，其中有關「房屋是否有龜裂傾斜之情形」之欄位，其係
勾選「否」，且同意該不動產說明書為買賣契約之一部，是乙○
○主張甲○○保證系爭房屋無傾斜之瑕疵乙節，即非無據，依民
法第三百五十五條第二項規定，乙○○縱因重大過失而不知該瑕
疵，亦無礙於甲○○應負之瑕疵擔保責任。再上開鑑定報告載明
「以目視檢視系爭結構體並未發現結構性損壞裂縫」，且鑑定人
係經會勘、測量，依據測量結果，按工程學理及實務而為上述研
判，是甲○○辯稱依通常檢查程序即可發現上開瑕疵云云，自無
可採；而乙○○主張其於九十六年八月間經蔡輝宗告知，始知系
爭房屋有傾斜與漏水之瑕疵等情，亦據證人蔡輝宗證述在卷，佐
以乙○○嗣即委託台北市建築師公會勘查，旋將上情告知甲○○
並聲請調解，再寄發存證信函予甲○○解除契約等情，堪認乙○
○並未怠於檢查與通知，是甲○○指依民法第三百五十六條規定
，應視為江翠微承認所受領之物云云，亦難憑採。次按買賣因物
有瑕疵，而出賣人依規定應負擔保之責者，買受人得解除其契約
，或請求減少價金，但依情形，解除契約顯失公平者，買受人僅
得請求減少價金，民法第三百五十九條定有明文。所謂解除契約
顯失公平，係指瑕疵對買受人所生之損害，與解除契約對出賣人
所生之損害，有失平衡而言。查系爭房屋有上述傾斜之瑕疵，原
影響一般民眾之居住與交易意願，且乙○○係因甲○○保證系爭
房屋不具上開瑕疵，始以上開金額購入，而對甲○○而言，契約
解除，不過回復系爭房地為其所有，況系爭房屋本存有瑕疵，亦
難認甲○○將因此受有損害，是乙○○據以解除契約，難謂顯失
公平。其於契約解除後，依民法第二百五十九條規定，請求甲○
○返還價金，並附加自受領時即九十五年十一月六日起之法定利
息，於法並無不合。惟按契約解除，雙方互負回復原狀之義務，
此項互負之義務，依同法第二百六十一條準用第二百六十四條之
規定，於他方未為對待給付前，得拒絕自己之給付。甲○○既為
同時履行之抗辯，即於乙○○為系爭房地之所有權移轉登記前，
拒絕返還價金，自應為對待給付之判決。末查甲○○抗辯乙○○
於受領系爭房屋後，將系爭房屋出租予原承租人蔡輝宗，每月租
金五萬元，自九十五年十月間交屋起至九十八年四月間止，至少
受有一百五十五萬元租金之利益，此部分之利益於系爭買賣契約
解除後，已屬無法律上原因而受利益，自應返還，得於其應返還
之價金予以扣除等語。經查乙○○確於買受系爭房地後，將房屋
出租予原承租人蔡輝宗，有乙○○於第一審提出之租賃契約書為
證，而乙○○就甲○○上開抗辯，亦未表示爭執，堪認甲○○之
抗辯為可取。扣除上開租金利益後，甲○○應返還之價金為二千
零五萬元。從而，乙○○於第一審起訴請求甲○○給付二千零五
萬元及加計自九十七年一月十八日起算之法定利息部分，尚非無
據，應予准許；超過部分，則難謂有理由，應予駁回。惟關於准
許部分，應附以乙○○同時將系爭房地所有權移轉登記予甲○○
之條件；至於擴張之訴部分，乙○○就二千零五萬元請求甲○○
附加自九十五年十一月六日起至九十七年一月十七日止之法定利
息部分，尚無不合，應予准許，其餘部分則非有據，不應准許等
詞，為其判斷之基礎。
惟查關於甲○○抗辯乙○○自九十五年十月間起至九十八年四月
間止，每月受有五萬元之租金利益乙節，乙○○於原審陳稱「甲
○○稱伊至少受有一百五十五萬元之租金利益，係憑空杜撰，事
實上系爭房屋迄今已空置一年餘」等語（見原審卷一二九頁），
是原審謂乙○○就甲○○該項抗辯，未表示爭執云云，已與卷證
資料不符；且依原審採為裁判基礎之租賃契約書所載（一審卷三
九至四三頁），租賃期間為九十五年八月一日至九十六年七月三
十一日，另證人蔡輝宗亦證稱其承租期間係九十三年七月至九十
六年十一月（見一審卷一二一頁正反面），則原審謂乙○○受有
租金利益至九十八年四月，亦值商榷。況甲○○抗辯江翠微受有
租金利益一百五十五萬元，依民法第二百十六條之一規定應予扣
除等語（見原審卷一二○頁），乃係基於損益相抵規定而為主張
；其既未表示對於乙○○有該不當得利債權，並以該部分債權與
其應返還之價金債務抵銷，則原審逕認解除契約後，乙○○取得
之租金屬不當得利而予以扣抵，亦有認作主張之違誤。其次，關
於甲○○為同時履行之抗辯部分，甲○○稱「如認伊應返還價金
，則乙○○應同時將系爭房屋及土地所有權移轉登記並返還予伊
」、「乙○○解除契約如係合法，即負有將系爭房屋回復原狀之
義務，乙○○應先履行交付房屋及塗銷系爭房屋所有權移轉登記
之義務，否則伊得為同時履行抗辯，拒絕返還價金」等語（見原
審卷四一、五九頁），可見其非僅就所有權移轉登記為抗辯，尚
及於房地之交付；且依卷附土地及建物登記簿謄本記載，系爭房
地係登記為訴外人吳黃京名義，並已設定抵押權予他人（一審卷
三七、三八頁），則甲○○抗辯乙○○應負回復原狀之義務，並
以之為同時履行之抗辯，其具體內容為何，亦欠明瞭。原審未加
以闡明、釐清，即僅附以移轉系爭房地所有權之對待給付之條件
，已嫌疏略；且單就乙○○第一審請求之二千零五萬元及自九十
七年一月十八日起算之利息部分，附加對待給付之條件，而未及
於其擴張之訴有理由部分，亦有可議。兩造上訴論旨，分別指摘
原判決關於其敗訴部分為不當，求予廢棄，均為有理由。
據上論結，本件兩造上訴均為有理由。依民事訴訟法第四百七十
七條第一項、第四百七十八條第二項，判決如主文。
中    華    民    國  九十八  年   十一   月   十二   日
                      最高法院民事第一庭
                          審判長法官  蕭  亨  國
                                法官  葉  勝  利
                                法官  高  孟  焄
                                法官  劉  靜  嫻
                                法官  魏  大  喨
      本件正本證明與原本無異
                                      書  記  官
中    華    民    國  九十八  年   十一   月  二十五  日
                                                      Ｅ


司法院資訊處製作；財團法人民間司法改革基金會備份。
